【裁判字號】    99,訴,124
【裁判日期】    990809
【裁判案由】    返還不當得利等
【裁判全文】
臺灣板橋地方法院民事判決               99年度訴字第124號
原      告  甲○○
訴訟代理人  黃旭田律師
複  代理人  陳蔚奇律師
被      告  丁○○
訴訟代理人  謝世瑩律師
被      告  丙○○
上列當事人間請求返還不當得利等事件，經本院於民國99年7 月
26日言詞辯論終結，判決如下：
    主      文
被告應連帶給付原告新臺幣玖萬貳仟玖佰貳拾伍元，及自民國99
年1月30日起至清償日止，按週年利率百分之五計算之利息。
被告丁○○應給付原告新臺幣壹佰玖拾捌萬零貳佰陸拾柒元，及
自民國99年1 月30日起至清償日止，按週年利率百分之五計算之
利息。
原告其餘之訴駁回。
訴訟費用由被告連帶負擔百分之4 ，被告丁○○負擔百分之88，
餘由原告負擔。
本判決於第1 項原告以新台幣參萬元供擔保後，得假執行；但被
告如以新台幣玖萬貳仟玖佰貳拾伍元預供擔保，得免為假執行。
本判決第2 項原告以新台幣陸拾陸元供擔保後，得假執行；但被
告如以新台幣壹佰玖拾捌萬零貳佰陸拾柒元玖萬貳仟玖佰貳拾伍
元預供擔保，得免為假執行。
原告其餘假執行之聲請駁回。
    事實及理由
一、本件被告丙○○經合法通知，無正當理由，未於言詞辯論期
    日到場，核無民事訴訟法第386 條各款所列情形，爰依原告
    聲請，由其一造辯論而為判決。
二、原告起訴主張：
  (一)被告丁○○於民國95年12月1 日向原告承租臺北縣新店市○○路○段176、178號之房屋(下稱系爭房屋)，原告由代理人
    戊○○代理簽訂系爭房屋租賃契約書（下稱系爭契約），約
    定系爭房屋之租期自95年12月1 日起至98年11月30日止，被
    告丁○○並於簽約日預付原告一個月之租金新臺幣（下同）
    212,000元（每滿一年房租漲4%）及押租金636,000元，被告
    丙○○則為被告丁○○之連帶保證人（約定如被告丁○○就
    系爭契約有違背系爭契約各條項或損害租賃房屋等情事時，
    應連帶賠償損害責任並願拋棄先訴抗辯權。），簽約後因被
    告丁○○要求第一個月為裝潢期租金應免除，僅簽發11紙支
    票交付予原告作為未來11個月之租金。嗣於95年12月6 日原
    告同意被告將租金降為每月188000元，被告丁○○遂將上開
    支票更換為由被告丙○○簽發、金額為188000元之支票11紙
    交付予原告，惟該11紙支票全數均未跳票。
  (二)被告丁○○於96年2月5日以系爭房屋未能依設計圖施工作為
    開店之用為由，發函予原告，主張解除系爭契約，被告丁○○復於96年3月間向臺灣臺北地方院新店簡易庭(下稱新店簡
    易庭)起訴請求原告返還預付之一個月租金及押租金共計848
    ,000元。原告曾於96年10月5 日發存證信函予被告等人，請
    求彼等清償積欠之租金、將系爭房屋回復原狀，並將鑰匙、
    遙控器一併返還予原告，然被告置之不理，嗣原告新店簡易
    庭審理中始於96年11月28日取得系爭房屋176號之鑰匙1支，
    再於96年12月28日取得系爭房屋178 號門遙控器及車庫遙控
    器各1個。
  (三)原告於點交系爭房屋予被告時，當時系爭房屋狀況確實為新
    屋且各項屋內設施例如電箱、流理台、窗台、天花板等俱為
    全新，兩造於簽訂系爭房屋租賃契約之時，均有針對房屋交
    屋現況加以再三確認，並拍照存證，為避免日後針對屋況加
    以爭執，原告代理人戊○○及被告丁○○均有於系爭房屋之
    照片背後加蓋印章，以資確認，詎料，原告取得上開鑰匙後
    再次進入系爭房屋內後發現，被告丁○○於承租期間將系爭
    房屋之大小門窗、紗窗、水、電、廚具、水龍頭等全新房屋
    設備嚴重拆損破壞，導致廁所、廚房、前廳、後廳等到處漏
    水、漏電，不僅天花板因嚴重漏水而掉落，電錶箱更因漏電
    而燒毀，原告原本未曾使用之全新房屋滿目瘡痍、嚴重受損
    ，致使原告因此受有190050元修復費用之損害。
  (四)系爭契約既經解除，惟被告丁○○於95年12月1 日簽約時起
    至96年11月28日返還臺北縣新店市○○路○段176 號之鑰匙
    之日止，該段期間被告丁○○無權占有系爭房屋，並故意排
    除原告對系爭房屋之使用收益，或以背於善良風俗之方法，
    侵害原告占有之利益。按系爭契約第13條約定內容略為：「
    被告丙○○於被告丁○○有為損害系爭房屋之情事時，應與
    被告丁○○負連帶損害賠償責任並願拋棄先訴抗辯權」，故
    被告丁○○與丙○○應對於上述原告所受損害負連帶給付責
    任。
  (五)系爭契約前經新店簡易庭以96年度店簡字第1027號判決被告
    丁○○不得主張解除，嗣被告丁○○提起上訴後，臺灣臺北
    地方法院始以97年度簡上字第367 號判決認定系爭契約應予
    解除，故於上開訴訟判決確定前，系爭契約仍有效力，原告
    仍得依系爭契約向被告請求，然至97年度簡上字第367 號判
    決後，原告始知得向被告主張侵權行為損害賠償，是本件侵
    權行為消滅時效之起算時點應自97年度簡上字第367 號判決
    時(即98年4月22日)起算，並未罹於消滅時效。
  (六)基上，原告因系爭契約關係蒙受上開財產上重大損失，爰依
    不當得利及侵權行為損害賠償之法律關係（競合擇一請求）
    請求被告連帶給付自95年12月1 日至96年11月28日止相當於
    租金額0000000 元，另依侵權行為損害賠償之法律關係及解
    除契約回復原狀之法律關係(競合擇一請求)請求被告連帶給
    付修復系爭房屋費用額190050元等語。
  (七)原告訴之聲明：被告應連帶給付原告0000000 元，及自起訴
    狀繕本送達翌日起至清償日止，按週年利率百分之5 計算之
    利息。且陳明願供擔保請准宣告假執行。
三、被告丁○○辯稱：
  (一)被告丁○○與原告簽系爭房屋租賃契約時，即言明要開店營
    業使用，故須重新裝潢，原告亦同意被告丁○○依裝潢設計
    圖拆除系爭房屋之外牆並改裝等設計，惟被告丁○○於95年
    12月25日第一次雇工進場施工拆除外牆時，遭訴外人即住戶
    管理委員會主委呂清瑞擋下，致該次施工未果，自斯日起被
    告即未在系爭房屋內從事任何拆解設備或裝潢之工作，且未
    為任何之變動，故被告丁○○並未將系爭房屋之大小門窗、
    紗窗、水、電、廚具、水龍頭等設備嚴重拆損破壞，而原告
    主張系爭房屋出租時兩造曾就系爭房屋出租時現況拍下照片
    ，且被告丁○○亦於照片背後蓋章云云，惟被告丁○○固不
    否認照片背後為被告丁○○的印章，然該印章並非經被告丁○○同意所蓋用，又上開照片僅為原告保有，並未充作系爭
    房屋租賃契約之附件，故不足惟證。另原告於另案（臺灣臺
    北地方法院97年度簡上字第367 號）提出之陳報狀第10頁已
    自承臺北縣新店市○○路○段176號2樓所有權人因房屋裝潢
    時熱水管裝修使用不當，滲水拒修等情，足認原告主張系爭
    房屋交付予被告時並無漏水之狀況，並非事實，是被告丁○○自無須負侵權行為損害賠償之責或回復原狀之義務。
  (二)再者，被告丁○○雖未於前揭訴訟（即北院新店簡易庭96年
    度店簡字第1027號案件）起訴時將系爭房之鑰匙交還原告，
    然被告丁○○自起訴後即已放棄對系爭房屋之占有，即被告
    丁○○除主觀上對系爭房屋無占有之意思外，客觀上亦無占
    有之行為，被告丁○○對系爭房屋無及其內所置物品已無事
    實上之管領力，亦無排除他人干涉而有支配關係之作為，故
    被告丁○○自95年12月1 日至96年11月28日並無獲得相當於
    租金之利益可言。
  (三)縱被告丁○○在解除契約後未將系爭房屋鑰匙、遙控器返還
    予原告，被告丁○○顯係故意排除原告對系爭房屋之使用收
    益，不法侵害原告之所有權，亦係以背於善良風俗之方法侵
    害原告占有之利益，構成民法第184條第1項侵權行為，依法
    應負損害賠償責任，然被告於96年2月5日以律師函通知原告
    解除系爭房屋租約，於同年月7 日送達予原告，是以原告知
    悉被告丁○○有上開侵權行為之始點應為96年2月7日，惟原
    告遲至99年1 月11日始起訴請求侵權行為損害賠償，顯然已
    逾民法第197條第1項所定2 年消滅時效，被告自得援用該法
    條之規定，主張時效消滅之抗辯。退步言之，縱使以被告丁○○於96年11月28日返還系爭房屋之鑰匙之時間為侵權行為
    起算始點，原告遲至99年1月1日起訴請求侵權行為損害賠償
    ，亦已逾越民法第19 7條第1項所訂2年消滅時效期間，被告
    丁○○亦得援用該規定，主張時效消滅之抗辯。同理，被告
    於96年11月28日返還系爭房屋之鑰匙予原告後，原告即知悉
    系爭房屋已遭被告將大小門窗、紗窗、水、電、廚具、水龍
    頭等全新設備嚴重拆損破壞之侵權行為事實，惟原告遲至99
    年1月11日始起訴請求侵權行為損害賠償，亦逾上開2年消滅
    時效，被告丁○○亦得援用上開法條規定，主張時效消滅抗
    辯。
  (四)另原告提出王安實業股份有限公司（下稱王安公司）工程估
    價單主張其因被告丁○○將系爭房屋大小門窗、紗窗、水、
    電、廚具、水龍頭等等設備嚴重拆損破壞，損害金額為1900
    50元，惟王安公司之負責人王文正為原告之同胞兄弟、乙○○為原告之姪子，王戊○○為原告之弟熄，與原告皆為至親
    ，是該公司之工程估價單殊不得遽予採為有利於原告之證據
    等語。
  (六)被告答辯聲明：駁回原告之訴及其假執行之聲請；且陳明如
    受不利之判決，願供擔保請准宣告免為假執行。
四、被告丙○○經合法通知，無正當理由未到場辯論，亦未提出
    準備書狀作何聲明或陳述。
五、兩造不爭執之事項
  (一)原告（由代理人戊○○代理）與被告簽訂系爭契約，被告丙○○為被告丁○○之連帶保證人，雙方約定租期自95年12月
    1日起至98年11月30日止等情，並有系爭契約書一紙(見本院
    卷第10頁至第14頁）在卷足稽。原告同日交付被告丁○○系
    爭房屋之鑰匙及遙控器。
  (二)系爭契約成立後，因原告同意被告丁○○第一個月（即95年
    12月1日至12月31日）為裝潢期，免給付租金，嗣95年12月6
    日原告亦同意被告丁○○將租金調降為每月188,000元。
  (三)系爭契約業經臺北地院以97年度簡上字第367 號確定判決被
    告合法解除之事實。
  (四)96年11月28日被告丁○○交還原告系爭房屋176 號之鑰匙一
    把，另於96年12月28日交還系爭房屋178 號之門遙控器及車
    庫遙控器各一個。
  (五)原告提出系爭房屋之現況照片15紙形式及實質均為真正，並
    有上開照片15紙(見本院卷第23頁至第37頁正面)在卷可稽。
  (六)原告與被告丁○○於96年11月16日在新店簡易庭審理中，同
    意至少同日起原告可以自由使用系爭房屋，屋內物品視為廢
    棄物（見本院卷第97頁、183頁）。
六、本件兩造爭執點，在於：
  (一)被告丁○○應否負返還占有系爭房屋之不當得利額？若是，
    應返還之範圍為何？
  (二)被告丁○○占有系爭房屋及鑰匙、遙控器是否需負侵權行為
    損害賠償之責？
  (三)被告丁○○應否負回復系爭房屋之原狀義務？如是，回復原
    狀之範圍為何？
  (四)被告丁○○應返還系爭房屋損害部分，是否需負侵權行為損
    害賠償之責？
  (五)被告丙○○應否負連帶給付責任？
    茲分別論述如下：
  (一)被告丁○○於95年12月1 日至96年11月16日受有占有系爭房
    屋之利益，應返還原告此期間相當於租金額之不當得利部分
    ：
    原告主張：系爭契約既經解除，被告丁○○自95年12月1 日
    占有系爭房屋之日起至96年11月28日返還系爭房屋176 號鑰
    匙之日止，無法律上原因，被告丁○○受有占有使用系爭房
    屋之利益，原告受有相當於租金額之損害，被告自應返還該
    期間相當於租金額之利利益等語。被告丁○○則辯稱：被告
    丁○○於95年12月25日第一次僱工進入系爭房屋施工，遭住
    戶管理委員會主委呂清瑞擋下施工未果，即已放棄對系爭房
    屋之占有，對於系爭房屋及其內所置物品已無事實上之管領
    力，並無占有之利益等語。被告丙○○則未為任何答辯。
    經查：
    (1)被告丁○○自95年12月1 日至96年11月16日占有系爭房屋
      之事實：
      按經證明前後兩時為占有者，推定前後兩時之間，繼續占
      有，民法第944條第2項定有明文。查原告於95年12月1 日
      將系爭房屋交付被告丁○○占有使用之事實；又原告與被
      告丁○○於96年11月16日在新店簡易庭審理中，同意至少
      同日起原告可以自由使用系爭房屋，屋內物品視為廢棄物
      ，此有新店簡易庭筆錄在卷可稽，均為兩造所不爭執之事
      實（見本院卷第97頁、183 頁），則原告自96年11月16日
      起即得自由使用系爭房屋，被告丁○○自96年11月16日起
      即未繼續占有使用系爭房屋，應可認定。準此，被告丁○○既自95年12月1日起占有使用系爭房屋，而至96年11月1
      6 日起即未繼續占有使用，揆諸前開說明，自應推定被告
      丁○○自95年12月1 日起至96年11月16日止繼續占有系爭
      房屋之事實，應可認定。
    (2)被告丁○○辯稱自95年12月25日起即未占有系爭房屋之事
      實，並不可採：
      被告丁○○雖辯稱：於95年12月25日第一次僱工進入系爭
      房屋施工，遭住戶管理委員會主委呂清瑞擋下施工未果，
      即已放棄對系爭房屋之占有，對於系爭房屋及其內所置物
      品已無事實上之管領力，並無占有利益等語。惟為原告所
      否認。況被告丁○○係96年11月28日交還原告系爭房屋17
      6號之鑰匙一把，另於96年12月28日交還系爭房屋178號之
      門遙控器及車庫遙控器各一個，此為兩造所不爭執之事實
      。是被告除明確將系爭房屋交還原告之外，均仍屬占有使
      用系爭房屋之情況，而排除原告占有使用。則被告丁○○
      自應就其辯稱自95年12月25日起即未占有系爭房屋之事實
      ，依民事訴訟法第277 條本文規定就此積極有利之事實負
      舉證證明之責，但均未據被告丁○○確實舉證以實其說，
      自難採信被告丁○○自95年12月25日起即未繼續占有使用
      系爭房屋之事實。是被告丁○○此部分之所辯，尚乏依據
      ，要難採信。
    (3)被告丁○○自96年11月16日起即未占有系爭房屋之事實：
      被告於96年11月28日將系爭房屋176 號鑰匙返還予原告，
      固為兩造所不爭執之事實。但如前述，被告丁○○與原告
      於96年11月16日在新店簡易庭審理中，同意至少同日（按
      即指96年11月16日）起原告可以自由使用系爭房屋，屋內
      物品視為廢棄物之事實，已明確可認定被告丁○○於96年
      11月16日起即未繼續占有使用系爭房屋，且屋內物品視為
      廢棄物，則原告既得自由使用系爭房屋，自應認定被告丁○○已於96年11月16日交還系爭房屋予原告占有使用，雖
      被告丁○○尚未將鑰匙或遙控器返還予原告，自不影響原
      告得自由使用系房屋之權利，則原告自96年11月16日起即
      得占有使用系爭房屋，被告既未繼續占有，自無受有利益
      可言。原告既得自由使用系爭房屋，原告自已不行使用占
      有使用之權利，其受損害係因自己不行使權利之結果，究
      不得認定被告遙控器自96年11月16日起仍受有占有使用系
      爭房屋之利益，是自96年11月16日起，原告請求被告丁○○給付不當得利，核屬無據，應予駁回。
    (4)被告丁○○自95年12月1 日至95年12月31日止並未受有相
      當租金額之利益：
      被告丁○○自95年12月1 日起至同年月31日止固占有系爭
      房屋無誤。但查原告與被告丁○○簽訂系爭契約，約定租
      賃第一個月為裝潢期，免除租金之給付，此為兩造所不爭
      執之事實。倘系爭契約未經合法解除，則原告對於被告丁○○占有使用第一個月，並無租金收入可言(自95年12月1
      日至95年12 月31日止)。是原告並無此一個月租金之損害
      ；被告丁○○就此一個月期間占有系爭房屋，自亦無受有
      利益可言（本即免繳租金）。是原告依不當得利之法律關
      係，請求被告丁○○帶給付自95年12月1 日至95年12月31
      日止之相當於一個月租金額188000元之損害，為無理由，
      應予駁回。
    (5)原告得請求被告丁○○給付不當得利額0000000元：
      按依不當得利之法則請求返還不當得利，以無法律上之原
      因而受利益，致他人受有損害為其要件，故其得請求返還
      之範圍，應以對方所受之利益為度，非以請求人所受損害
      若干為準，無權占有使用他人房屋，可能獲得相當於租金
      之利益為社會通常之觀念。查系爭房屋原告與被告丁○○
      約定月租金為188000元，嗣系爭契約業經合法解除，則被
      告丁○○自96年1月1日至96年11月16日占有系爭房屋，核
      係無法律上之原因，且受有相當於該期間內相當於租金額
      之利益，致使原告受有前述期間內系爭房屋租金額之損害
      ，是原告依不當得利之法律關係及連帶保證之法律關係，
      請求被告應連帶給付0000000元(計算式：188000*(10+16/
      30)=0000000，元以下採四捨五入進位法。)，為有理由，
      應予准許；逾此部分之不當得利請求，為無理由，應予駁
      回。
  (二)被告丁○○占有系爭房屋及鑰匙、遙控器不需負侵權行為損
    害賠償之責：
    原告主張：被告丁○○雖於96年2月5日以律師函解除系爭契
    約，卻遲遲不肯將系爭房屋之鑰匙、遙控器返還予原告，原
    告曾於96年10月5 日發存證信函予被告等，請求被告等清償
    積欠之租金、將系爭房屋回復原狀，並將鑰匙、遙控器一並
    返還予原告，然被告等置之不理，故被告丁○○顯係故意排
    除原告對系爭房屋之使用收益，不法侵害原告之所有權，亦
    係以背於善良風俗之方法，侵害原告占有之利益，構成民法
    第184第1項之侵權行為，依法被告丁○○應負損害賠償責任
    ，而原告受有相當於房屋租金之損害，被告丁○○應賠償原
    告0000000 元；又本件侵權行為消滅時效之起算時點應自97
    年度簡上字第367號判決時(即98年4月22日)起算，故本件原
    告之侵權行為請求權並無罹於消滅時效等語。被告丁○○則
    辯稱：被告丁○○於95年12月25日第一次雇工進場施工拆除
    外牆時，遭訴外人即住戶管理委員會主委呂清瑞擋下，致該
    次施工未果，自斯日起被告即未在系爭房屋內從事任何拆解
    設備或裝潢之工作，自無侵權行為；縱使以被告於96年11月
    28日返還系爭房屋之鑰匙之時間為侵權行為起算始點，原告
    遲至99年1月1日起訴請求侵權行為損害賠償，亦已逾越民法
    第197條第1項所訂2 年消滅時效期間，被告亦得援用該規定
    ，主張時效消滅之抗辯等語。
    經查：
    (1)被告丁○○自95年12月1 日起租用系爭房屋，同日原告交
      付系爭房屋及鑰匙、遙控器予被告丁○○占有使用，此為
      兩造所不爭執之事實，則被告丁○○既係由交付占有使用
      系爭房屋及鑰匙、遙控器，自屬合法占有系爭房屋及鑰匙
      、遙控器，雖系爭契約嗣經解除而消滅不存在，但此係被
      告丁○○應負系爭房屋回復原狀返還原告之義務（包含鑰
      匙、遙控器在內），在尚未依法返還系爭房屋及鑰匙、遙
      控器予原告之前，被告仍係屬合法佔有使用系爭房屋及鑰
      匙、遙控器，僅係無法律上之原因而已。準此，被告丁○○並無不法侵害原告之權利可言。
    (2)至於被告丁○○雖遲至96年11月28日交還原告系爭房屋17
      6號之鑰匙一把，另於96年12月28日交還系爭房屋178號之
      門遙控器及車庫遙控器各一個，此亦兩造所不爭執之事實
      ，倘原告因之受有損害，僅係原告得否依債務不履行請求
      被告丁○○賠償之另一問題，究難逕認被告丁○○有侵權
      行為之事實。
    (3)況如前述，被告丁○○於96年11月16日在新店簡易庭審理
      中，同意至少同日起原告可以自由使用系爭房屋，屋內物
      品視為廢棄物之事實，已明確可認定原告自96年11月16日
      起可自由使用系爭房屋。雖被告丁○○尚未將鑰匙或遙控
      器返還予原告，自不影響原告得自由使用系房屋之權利，
      則原告自96年11月16日起即得占有使用系爭房屋，原告自
      已不行使用占有使用之權利，其受損害係因自己不行使權
      利之結果，究不得認定係被告丁○○不法侵權行為所致。
      此外，原告並未就被告丁○○確有不法侵權行為之事實積
      極有利之主張，依民事訴訟法第277 條本文規定負舉證證
      明之責，原告既未舉證以實其說。則自95年12月1 日起至
      95年12月31日止，及自96年11月16日起至同年12月28日止
      （自96年1月1日起至96年11月15日止，原告已得依不當得
      利請求，因原告請求權競合請求擇一判決，自無重複就此
      期間論述是否成立侵權行為。），尚乏證據證明原告受有
      被告丁○○侵權行為損害之事實，殊難採信，原告自不得
      請求被告丁○○負侵權行為損害賠償責任。
    (4)再按民法第197條第1項規定：「因侵權行為所生之損害賠
      償請求權，自請求權人知有損害及賠償義務人時起，二年
      間不行使而消滅。自有侵權行為時起，逾十年者亦同。」
      ，準此侵權行為損害賠償請求權之消滅時效，應以請求權
      人知悉損害及賠償義務人時起算。查被告丁○○於96年11
      月16日在新店簡易庭審理中，同意至少同日起原告可以自
      由使用系爭房屋，屋內物品視為廢棄物之事實，已明確可
      認定原告自96年11月16日起可自由使用系爭房屋。縱令被
      告丁○○尚未將鑰匙或遙控交還原告，遲自96年11月28日
      被告丁○○始交還原告系爭房屋17 6號之鑰匙一把，另於
      96年12月28日交還系爭房屋178 號之門遙控器及車庫遙控
      器各一個，則原告至少於96年12月28日亦可知悉被告丁○○是否構成侵權行為應負損害賠償之事實，準此，縱令被
      告丁○○構成侵權行為應負損害賠償之責，惟原告至遲於
      96年12月28日即得知悉，但原告遲至99年1 月18日始起訴
      請求（見本院卷第3頁），顯已逾2年之時效，被告丁○○
      為罹於時效之抗辯，亦有理由，是依民法第144條第1項規
      定，被告自得拒絕給付原告侵權行為損害賠償之請求。
    (5)基上，原告依侵權行損害賠償之法律關係，請求被告丁○○給付占有系爭房屋及鑰匙、遙控器之損害賠償，為無理
      由，應予駁回。
  (三)被告丁○○負回復原狀之應償還修復金額部分：
    原告主張：系爭房屋內之大小門窗、紗窗、水、電、廚具、
    水龍頭等全新房屋設備嚴重拆損破壞，導致廁所、廚房、前
    廳、後廳等到處漏水、漏電，天花板因嚴重漏水而掉落，電
    錶箱更因漏電而燒毀，全新房屋滿目瘡痍、嚴重受損。被告
    丁○○應賠償修復費用190050元等語。被告丁○○則辯稱：
    95年12月25日第一次雇工進場施工拆除外牆時，遭訴外人即
    住戶管理委員會主委呂清瑞擋下，致該次施工未果，自斯日
    起被告即未在系爭房屋內從事任何拆解設備或裝潢之工作，
    且未為任何之變動，故上述設備之損害並非被告所致等語。
    經查：
    (1)被告負有回復系爭房屋原狀返還原告之義務：
      按「契約解除時，當事人雙方回復原狀之義務，除法律另
      有規定或契約另有訂定外，依左列之規定：..(6)應返還之
      物有毀損滅失或其他事由致不能返還者，應償還其價額。
      」，民法第259條第6款規定自明。此所規定「不能返還」
      ，是否因可歸責於債務人之事由所致，尚非所問。系爭契
      約既經解除而不存在，被告丁○○自應依民法第259條第6
      款對原告負回復原狀之義務，即應將系爭房屋回復至出租
      前原告交付被告丁○○占有使用之狀態。至於被告不能回
      復系爭房屋原狀返還原告，縱令非可歸責於被告丁○○之
      事由所致，被告被告丁○○仍負有返還回復系爭房屋原狀
      返還原告之義務。
    (2)系爭房屋原告出租時係交付被告丁○○占有之原狀，有原
      告所拍攝現場照片（下稱原證8）之事實：
      原告主張：兩造於簽訂系爭房契約時，對系爭房屋現況再
      三確認，並拍照存證，原告由代理人戊○○與被告丁○○
      皆於系爭房屋現況拍攝原證8 之照片背面簽蓋印文，以資
      確認等語。被告丁○○辯稱：原證8 之照片背面雖有簽蓋
      被告之印文，惟此印文並非經被告同意所蓋用；原告交付
      被告丁○○占有系爭房屋時，即係如原告提出之證3 照片
      情形等語。
      經查：
      依原告提出原證8 之照片，其背面確蓋有原告及被告丁○○印章之印文，且依原證8 之照片顯示，系爭房屋內
        之設備齊全，並未有毀損之情事（見本院卷第87至89頁
        ），應可認定。
      依證人戊○○證稱：「（原證8 ）照片之來源，因為當
        初被告丁○○來看房子的時候，被告丁○○有提到將來
        房子不租的話，如果有回復原狀的問題，即以照片為依
        據，原證8 之照片是要確定簽約前幾天拍攝，大概是簽
        約日期95年12月1 日前二、三天照的，是我照的，拍照
        的時候被告丁○○也在場，原證8 照片後面簽章，簽約
        當天，我蓋我的，被告親手蓋他的」等語（見本院卷14
        9 頁反面）；又證人黃瑩緯證稱：「簽約當時我在場，
        被告丁○○有把印章交給原告，讓他用印，蓋什麼我不
        知道，蓋完後原告就把印章還給被告丁○○。」等語（
        見本院第75頁）。準此以觀，原證8 之照片背面所蓋原
        告及被告丁○○印章之印文，確係兩造簽訂系爭契約當
        天所簽章之事實，應可採信。是被告否認原證8 照片背
        面上非被告丁○○同意所蓋用云云，尚不可取。
      原證8 之照片既於簽訂系爭契約同一天簽認，自應推定
        被告丁○○認同原告交付被告丁○○系爭房屋占有使用
        之原狀，即如原證8 照片所示之原狀。被告丁○○雖辯
        稱：原告交付被告丁○○占有系爭房屋時，即係如原告
        提出之證3 照片情形等語。為原告所否認，已如前述，
        則被告丁○○自應依民事訴訟法第277 條本文規定，就
        其所辯此部分之積極有利之事實，負舉證證明之責，惟
        並未據被告丁○○舉證以實其說，是被告丁○○此部分
        之所辯，尚乏依據，要難採信。
      系爭契約另有附註約定：裝潢施工前需將施工圖送甲方
        （即原告）審核。退租時是不回復原樣配合甲方意見，
        此有系爭契約書於第19條後附註約明在卷可稽（見本院
        卷第14頁），準此，可見原告與被告丁○○在簽約前確
        有談及被告丁○○需裝潢，且於退租時回復原狀之問題
        ，因此，原告拍攝照系爭房屋之原證8 照片，且在簽約
        當日由兩造在照片背面用印，用供日後回復原狀之依據
        ，顯符合事理之常，否則一旦於被告丁○○退租時，原
        告請求回復原狀，如何依據。準此，原告提出原證8 之
        照片原樣，既非於系爭契約簽定之後拍攝，且原證8 照
        片背面被告丁○○印文，亦確係被告丁○○印章之印文
        ，自得採信原告交付被告丁○○系爭房屋占有使用時之
        原狀，被告同意原證8 照片作系爭房屋回復原狀之依據
        ，應堪認定。
    (3)系爭房屋被告丁○○返還原告時之損害情況：
      原告交付系爭房屋予被告丁○○占有使用時，原狀如原證
      8之照片所示，已如前述，觀察原證8之照片，系爭房屋17
      6 號內有廚具、流理台、廚房紗窗、門等完整之情況，系
      爭房屋178 號內有廚具、流理台、廚房紗窗、門等完整之
      情況。再觀察原告提出被告丁○○返還系爭房屋，所拍攝
      之照片（見本院卷第23至37頁即原證3 照片），則有廚具
      、流理台、廚房紗窗、門均有毀損之事實，核與證人乙○○證稱：「(問：你第一次去的時後看到現場的狀況？)鋁
      門窗是被敲下來損壞，廚具也是敲下來損害，....崁爐丟
      在一旁已經變形不能作用，櫥櫃也都是敲壞，...」等情(
      見本院卷第155頁反面）相侔，自堪信為真實。
    (4)被告丁○○應賠償回復原狀之損害額部分：
      被告丁○○於系爭契約解除後，自應將系爭房屋回復至原
      告交付時即出租前之原狀，而系爭房屋被告丁○○返還原
      告時，確有廚具、流理台、廚房紗窗、門均有毀損之事實
      ，如前所述，則原告依民法第259條第第6款規定請求被告
      丁○○應償還修繕之價額，自屬有據。
      原告就系爭房屋損害修繕費用，業據提出王安公司工程估
      價單1 紙為證(見本院卷第45頁正面)，並舉證人證人乙○○證言為證據。被告丁○○辯稱：原告提出王安公司工程
      估價單係由負責人王文正（原告之同胞兄弟）、乙○○ (
      原告之姪子) 所載，該估價單應不足採信等語。惟按當事
      人主張有利於己之事實，就其事實有舉證之責任，民事訴
      訟法第277 條本文定有明文。原告於起訴原因已有相當之
      證明，而被告於抗辯事實並無確實證明方法，僅以空言爭
      執者，當然認定其抗辯事實之非真正，而應為被告不利益
      之裁判（最高法院18年度上字第16 79號判例意旨參照）
      。查原告提出上開估價單，並據證人乙○○到庭證稱：「
      估價單是我打的，我自己也是做室內設計的，原告請我去
      作估價，我有到現場去，也有帶工人去，我算是統包，另
      外有小包，小包也有去算，現場看損害的情形，不是原告
      指定要修。」等語（見本院卷第155 頁反面），則原告就
      系爭房屋損害部分已盡力提出證據證明，被告丁○○僅空
      言否認估價單之證明力，惟並未就其爭執之事項提出其他
      確實之證明方法，是被告辯稱估價單不足採信云云，尚不
      可取。
      依前所述，系爭房屋廚具、流理台、廚房窗、門均有毀損
      之事實，則原告請求被告丁○○賠償此部分之修復金額，
      自可採信。依原告提出之估價單，顯示鋁門、窗、紗門及
      五金全一式24000 元、廚具、上、下吊櫃、崁爐、排油煙
      機、水槽等一組48500元、不銹鋼冷熱水水龍頭二組 8000
      元、清潔垃圾載棄二式8000元、及（營業稅）稅捐5%等情
      ，則原告得請求之金額合計為92925 元（含營業稅4425元
      ），是原告在此範圍之請求，為有理由，應予准許。
      至於原告另請求：依估價單所示之錶箱22Ｐ、抓漏、水管
      、線路開關更新一式32500 元、浴室天花板抓漏及水管更
      新一式13000元、油漆ＩＣＩ二戶28000元、室內天花板漏
      水更管天花板部分更換一式19000 元及此部分（營業稅）
      稅捐5% 等部分，此部分之損害，經核與原證8之照片，無
      從比對原證8 照片之照片是否有此損害之情，自無從逕予
      認定此部分之損害，係在原告交付被告丁○○占有使用之
      後，始產生損害之情，原告除提出原證8 之照片證明外，
      並未提出其他證據證明，且依原證8 之照片，本院僅得比
      對系爭房屋有前述准許原告請求部分之損害情況，而原告
      另請求此部分，無從依原證8 之照片證明之，是原告此部
      分之請求，尚乏依據，為無理由，應予駁回。
  (四)被告丁○○就應系爭房屋損害部分，不構成侵權行為：
    原告請求：依估價單所示之錶箱22Ｐ、抓漏、水管、線路開
    關更新一式32500元、浴室天花板抓漏及水管更新一式13000
    元、油漆ＩＣＩ二戶28000 元、室內天花板漏水更管天花板
    部分更換一式1900 0元及此部分（營業稅）稅捐5%等部分，
    此部分被告應負侵權行為損害賠償（前述已准許原告請求回
    復原狀之賠償90925 元部分原告已得依回復原狀請求，因原
    告請求權競合請求擇一判決，自無重複就此部分，論述是否
    成立侵權行為。）等語。被告則否認有侵權行為之事實，且
    辯稱原告之請求權業已罹於時效而消減等語。
    經查：
    原告就上開損害之部分，並未舉證證明係被告不法故意或過
    失而侵害所致之事實。原告徒以提出被告丁○○返還系爭房
    屋，所拍攝之照片（見本院卷第23至37頁即原證3照片），
    尚不足憑認被告具有故意或過失，不法侵害原告上開損害物
    件之所有權屬實。
    況按民法第197條第1項規定：「因侵權行為所生之損害賠償
    請求權，自請求權人知有損害及賠償義務人時起，二年間不
    行使而消滅。自有侵權行為時起，逾十年者亦同。」，準此
    侵權行為損害賠償請求權之消滅時效，應以請求權人知悉損
    害及賠償義務人時起算。
    查被告丁○○於96年11月16日在新店簡易庭審理中，同意至
    少同日起原告可以自由使用系爭房屋，屋內物品視為廢棄物
    之事實，已明確可認定原告自96年11月16日起可自由使用系
    爭房屋。縱令被告丁○○尚未將鑰匙或遙控交還原告，遲自
    96年11月28日被告丁○○始交還原告系爭房屋176 號之鑰匙
    一把，另於96年12月28日交還系爭房屋178 號之門遙控器及
    車庫遙控器各一個，則原告至少於96年12月28日亦可知悉被
    告丁○○是否就系爭房屋之損害構成侵權行為應負損害賠償
    之事實，準此，縱令被告丁○○構成侵權行為應負損害賠償
    之責，惟原告至遲於96年12月28日即得知悉，但原告遲至99
    年1月18日始起訴請求（見本院卷第3 頁），顯已逾2年之時
    效，被告丁○○所為原告之請求權，已罹於時效之抗辯，亦
    有理由。是依民法第144條第1項規定，被告自得拒絕給付原
    告此部分之侵權行為損害賠償之請求（原告上開請求回復原
    狀之應償還金額之部分，原告已得依回更原狀請求，因原告
    請求權競合請求擇一判決，自無重複就此部分論述是否成立
    侵權行為，附此敘明。）。是原告此部分之請求，尚乏依據
    ，為無理由，應予駁回。
  (五)被告丙○○應負連帶給付之部分：
    按保證債務，除契約另有訂定外，包含主債務之利息、違約
    金、損害賠償及其他從屬於主債務之負擔。連帶債務之債權
    人，得對於債務人中之一人或數人或其全體，同時或先後請
    求全部或一部之給付。連帶債務未全部履行前，全體債務人
    仍負連帶責任。民法第740條、第273條分別定有明文。
    原告主張：被告丙○○與原告訂有連帶保證契約，約定如被
    告丁○○就系爭契約有違背系爭契約各條項或損害租賃房屋
    等情事時，應連帶賠償損害責任並願拋棄先訴抗辯權之事實
    ，業據原告提出之系爭契約書第13條為證（見本院卷第13頁
    ）。被告丙○○經合法通知，無正當理由，未提出任何書狀
    或答辯，且被告丁○○就原告此部分之主張，亦未爭執，是
    原告此部分主張之事實，固堪採信。
    但查，被告丙○○與原告所約定，被告丁○○就系爭契約有
    違背系爭契約各條項或損害租賃房屋等情事時，應連帶賠償
    損害責任，則被告丙○○所為連帶保證之範圍，既約明被告
    丁○○就系爭契約有違背系爭契約各條項或損害租賃房屋等
    情事，始負連帶損害賠償之責。惟原告請求被告丁○○依不
    當得利之法律關係，並非因系爭契約債務不履行所生之損害
    ，是原告請求被告丁○○給付之不當得利額，並不在被告丙○○連帶保證契約約定賠償之範圍，被告丙○○自不需就原
    告請求被告丁○○給付不當得利之部分負責連帶給付。
    另原告就被告丁○○應負回更原狀部分，於系爭契約有約定
    回復原狀之義務，此部分被告丁○○之賠償義務，自在被告
    丙○○應負連帶保證責任賠償之義務範圍內，自可認定。是
    原告請求被告丙○○連帶賠償應償還回復原狀額92925 元部
    分，為有理由，應予准許。
    是原告請求被告丙○○應連帶給付92925 元部分，為有理由
    ，應予准許；逾此部分，為無理由，應予駁回。
七、按給付有確定期限者，債務人自期限屆滿時起負遲延責任；
    給付無確定期限者，債務人於債權人得請求給付時，經其催
    告而未為給付，自受催告時起，負遲延責任；其經債權人起
    訴而送達訴狀，或依督促程序送達支付命令，或為其他相類
    之行為者，與催告有同一之效力；應付利息之債務，其利率
    未經約定，亦無法律可據者，週年利率為百分之5 。民法第
    229條第1項、第2項、第203條分別定有明文。查本件原告請
    求被告連帶給付回復更狀及被告丁○○給付不當得利額之債
    權，並無確定給付期限，是應自被告受催告時起，始負遲延
    責任。是以原告請求以本件起訴狀繕本送達被告翌日即99年
    1月30日（送達被告日期均為99年1月29日，見本院卷第50、
    51頁送達證書）起負遲延責任，給付法定遲延利息，要無不
    合，應予准許。
八、綜上所述，原告依民法第259條第6款回復原狀及連帶保證契
    約之法律關係，請求被告連帶給付92 925元，及自99年1月3
    0日起至清償日止按週年利率百分之5計算之法定遲延利息；
    原告另依不當得利之法律關係，請求被告丁○○給付000000
    0元，及自99年1月30日起至清償日止，按週年利率百分之 5
    計算之法定遲延利息，均有理由，應予准許；逾此範圍部分
    之請求，均無理由，應予駁回。
九、假執行之宣告：兩造（被告丙○○部分，雖未聲請願供擔保
    請准宣告免為假執行，但連帶債務人被告丁○○有此聲請，
    有利於被告丙○○，依民事訴訟法第56條第1 款規定，應認
    有利於被告丙○○，自應認有此聲明。）均陳明願供擔保聲
    請宣告假執行或免為假執行，經核均與規定相符，爰分別酌
    定相當擔保金額予以宣告。
十、本件事證已臻明確，兩造其餘攻擊防禦方法及所提證據，於
    判決結果不生影響，爰不一一論列，併此敘明。
十一、訴訟費用負擔依據：民事訴訟法第79條、第85條第1項、第2
    項。
中    華    民    國    99    年    8     月    9     日
                  民事第二庭    法  官  李行一
以上正本係照原本作成
如對本判決上訴，須於判決送達後20日內向本院提出上訴狀
中    華    民    國    99    年    8     月    9     日
                                書記官  蔡於衡

司法院資訊處製作；財團法人民間司法改革基金會備份。
